【裁判字號】    97,訴,1932
【裁判日期】    980216
【裁判案由】    有關林業事務
【裁判全文】
臺北高等行政法院裁定
                                      97年度訴字第1932號
原      告  甲○○原名：林書.
            乙○○
被      告  行政院農業委員會林務局新竹林區管理處
代  表  人  丙○○處長）住同.
訴訟代理人  蕭萬龍  律師
            林哲倫  律師
上列當事人間因有關林業事務事件，原告不服行政院農業委員會
中華民國97年6 月9 日農訴字第0970110524號訴願決定，提起行
政訴訟，本院裁定如下：
    主  文
本件移送臺灣新竹地方法院。
    理  由
一、本件原告起訴時，被告之代表人為郭武盛，嗣於訴訟中變為
    丙○○，茲據新任代表人具狀聲明承受訴訟，經核無不合，
    應予准許。
二、按「公法上之爭議，除法律別有規定外，得依本法提起行政
    訴訟。」「行政法院認其無受理訴訟權限者，應依職權以裁
    定將訴訟移送至有受理訴訟權限之管轄法院。數法院有管轄
    權而原告有指定者，移送至指定之法院。」「行政法院為第
    2 項及前項之裁定前，應先徵詢當事人之意見。」行政訴訟
    法第2 條、第12條之2 第2 項及第6 項分別定有明文。另「
    我國關於行政訴訟與民事訴訟之審判，依現行法律之規定，
    係採二元訴訟制度，分由不同性質之法院審理。關於因公法
    關係所生之爭議，由行政法院審判，因私法關係所生之爭執
    ，則由普通法院審判。行政機關代表國庫出售或出租公有財
    產，並非行使公權力對外發生法律上效果之單方行政行為，
    即非行政處分，而屬私法上契約行為，當事人若對之爭執，
    自應循民事訴訟程序解決。」復經司法院釋字第448 號解釋
    揭櫫明確。
三、原告甲○○承租被告所轄國有林地大溪事業區80及81林班2
    筆租地造林地（下稱系爭造林地），其契約編號為00000000
    號及00000000號，面積分別為20.23 公頃及29.24 公頃，於
    民國（下同）94年3 月間向被告申請終止租約並請求收回補
    償，經被告完成調查後，於95年12月19日分別以竹政字第09
    52110548號函及竹政字第095210550 號函復系爭造林地補償
    金核定結果，惟原告甲○○並未於指定期限內點交系爭造林
    地接受補償，並將其承租權轉讓予原告乙○○。嗣原告乙○
    ○於96年3 月間再度提出補償收回申請，經被告完成調查後
    ，遂以96年8 月16日竹政字第0962106818號函通知原告乙○
    ○系爭81林班造林地核定補償金新臺幣（下同）12,843,612
    元（下稱系爭公函1 ，原告於97年11月26日本院準備程序中
    表示此函不予爭執），另以96年10月15日竹政字第09621087
    15號函核定系爭80林班造林地補償金7,141,130 元（下稱系
    爭公函2 ），並經其同意領取補償金及交還系爭造林地在案
    。嗣原告於96年8 月及10月領迄補償金後，復主張被告未盡
    公平合理之處置，並藉生產費之扣除影響補償費之計算云云
    ，提起訴願，亦遭決定不受理，遂提起本件行政訴訟。
四、查原告甲○○係系爭造林地之前承租人，嗣於96年3 月間將
    承租權轉讓予原告乙○○，隨後原告乙○○即與被告另訂新
    約，為原告自承在卷，並有國有森林用地出租造林契約書附
    卷可稽（參見本院卷第81頁至第98頁）。本件原告乙○○與
    被告間既為國有森林用地租賃之法律關係，則原告乙○○對
    被告終止租約，由被告收回土地，其因此發生爭議，揆諸首
    開說明，即為私法糾紛，應循民事訴訟程序解決。固然，依
    照兩造間所簽訂之國有森林用地出租造林契約書第11條約定
    ：「政府因政策需要收回本契約之林地時，出租機關得終止
    租約，承租人不得異議，所造林木得依約分收或予以補償。
    」但實務上的作法，是由承租人提出申請，再由各林管處於
    受理申請時，依照土石流潛勢地區、水庫集水區及河川區兩
    側之先後排定順序，辦理林地回收作業及補償金撥付事宜，
    對承租人而言並無強制性，此觀國有林事業區出租造林地補
    償收回作業要點（嗣經行政院農業委員會以97年5 月23日農
    林務字第0971720633號令修正為「國有林出租造林地補償收
    回作業要點」）第4 點第3 款第1 目規定：「由公告範圍內
    出租造林地承租人自願並主動向林管處提出終止租約交還林
    地之申請；倘無人申請時，再由林管處依照前揭收回順序，
    派員訪問承租人進行溝通，並勸導自動交還林地。」自明。
    本件原告甲○○曾於94年3 月間向被告申請終止租約並請求
    收回補償，經被告完成調查後，於95年12月19日分別以竹政
    字第0952110548號函及竹政字第095210550 號函復系爭造林
    地補償金核定結果，惟原告甲○○並未於指定期限內點交系
    爭造林地接受補償，並將其承租權轉讓予原告乙○○；原告
    乙○○於96年3 月間再度提出補償收回申請，經被告完成調
    查後，遂以系爭公函1 通知原告乙○○核發系爭81林班造林
    地補償金12,843,612元，另以系爭公函2 通知核發系爭80林
    班造林地補償金7,141,130 元，並經其同意領取補償金及交
    還系爭造林地在案，即係依照上開申請及核發模式辦理。顯
    見，系爭公函1 、2 並非被告單方且直接對外發生法律效果
    之行政處分，原告乙○○提起本訴並非公法上爭議。
五、本件原告乙○○提起本訴既屬私法上爭議，已如前述，則原
    告甲○○本於前承租人之身分，對本案有所主張，經核亦屬
    私法上爭議，本院均無審判權，不得藉行政爭訟程序請求救
    濟。又本院已認無受理本案之訴訟權限，依行政訴訟法第12
    條之2 第2 項及第6 項規定，即應依職權於徵詢當事人之意
    見後將訴訟移送至有受理訴訟權限之管轄法院。茲審酌被告
    公務所所在地及系爭造林地均在新竹縣，爰依上開規定，於
    徵詢當事人意見後，將本件移送其管轄法院即臺灣新竹地方
    法院審理。
六、依行政訴訟法第12條之2 第2 項，裁定如主文。
中    華    民    國    98    年     2    月   16     日
                    臺北高等行政法院第一庭
                              審判長法  官  王立杰
                                    法  官  楊得君
                                    法  官  劉錫賢
上為正本係照原本作成。
如不服本裁定，應於送達後10日內向本院提出抗告狀（須按他造
人數附繕本）。
中    華    民    國    98    年     2    月   16     日
                                    書記官  陳德銘


司法院資訊處製作；財團法人民間司法改革基金會備份。
